【裁判字號】    98,訴,790
【裁判日期】    980702
【裁判案由】    返還價金
【裁判全文】
臺灣高雄地方法院民事判決               98年度訴字第790號
原      告  甲○○
被      告  乙○○
訴訟代理人  周崇賢律師
上列當事人間返還價金事件，本院民國98年6 月18日言詞辯論終
結，判決如下：
    主      文
被告應於原告將引擎號碼ＵＢ00000000，車牌號碼ＫＱ
－八八號之重型機車返還予被告之同時，給付原告新臺幣陸拾肆
萬元，並自原告將上揭車輛返還予被告之翌日起至清償日止，按
週年利率百分之五計算之利息。
原告其餘之訴駁回。
訴訟費用由被告負擔。
本判決於原告將主文第一項所示之車輛返還予被告，並以新臺幣
貳拾壹萬元供擔保後得假執行；但被告以新臺幣陸拾肆萬元預供
擔保後，得免為假執行。
原告其餘假執行之聲請駁回。
    事實及理由
一、本件原告起訴主張：原告於民國97年9 月間，以新臺幣（下
    同）64萬元之價格，向被告購得2003年份，DUCATI廠牌之大
    型重型機車1 輛（車牌號碼KQ-88 號，下稱系爭車輛），竟
    於98年1 月初經台中市政府警察局以車體骨架、車身號碼均
    遭變造，係屬贓車為由，當場予以查扣，致原告受有無法使
    用之損害，而有可歸責於被告之事由，為此原告以起訴狀之
    送達作為解除買賣契約之意思表示，並本於權利及物之瑕疵
    擔保法律關係，請求判命被告應給付原告64萬元，及自起訴
    狀之繕本送達翌日起至清償日止，按年息5 ％計算之利息，
    並陳明願供擔保請准宣告假執行。
二、被告則以：系爭車輛確係被告出售予原告，惟原告買受時已
    詳為檢查，確認性能、品質及來源無誤後受領並辦理過戶完
    畢，應無權利及物之瑕疵擔保情事。又系爭車輛遭查扣時，
    距出售日期已相隔3 月之久，且究係何因遭查扣，及是否可
    歸責於被告等節，原告自應負舉證之責；又縱認原告得解除
    契約，則原告解除契約後請求返還價金，亦應一併返還系爭
    車輛等語，資為抗辯。並聲明：(一)原告之訴駁回；(二)如受不
    利判決，願供擔保請准免予假執行。
三、兩造不爭執事項：
（一）原告於97年9 月間以64萬元之價格向被告買受系爭車輛，
      買賣當時為口頭交易，並無簽立書面契約。（原告提出之
      汽車買賣合約書僅為樣本且行事後製作）
（二）系爭車輛於98年1 月10日遭台中市政府警察局查扣，兩造
      並因走私罪嫌，經臺灣臺中地方法院檢察署檢察官偵查中
      （臺灣臺中地方法院檢察署98年度偵字第5529號）。
（三）該車過戶時有經監理單位驗車，檢驗結果與行車執照及進
      口貨物完稅證明書上資料均相符。
四、爭執事項：
（一）原告以系爭車輛遭警方查扣為由，解除契約並請求返還價
      金是否有據？
（二）被告所為之同時履行抗辯，有無理由？
五、本院之判斷：
（一）原告以系爭車輛遭警方查扣為由，解除契約並請求返還價
      金是否有據？
    (一)按出賣人應擔保第三人就買賣之標的物，對於買受人不得
      主張權利。否則，買受人得依關於債務不履行之規定，行
      使其權利，民法第349 條、第353 條規定甚明。而出賣人
      所負之權利或物的瑕疵擔保責任，係屬一種法定責任，依
      民法第351 條及第355 條規定之反面解釋，顯不以出賣人
      對於瑕疵之發生，有故意或過失為必要（最高法院71年度
      台上字第2395號判決要旨參照）。又出賣人就買賣標的物
      之權利瑕疵，應負擔保責任者，無須以買受人被追奪為必
      要，第三人有主張權利之可能即為已足，另公法上之處分
      ，例如合法之扣押、沒收，亦屬之，如買賣標的物經警察
      機關為公法上之扣押，且有第三人主張所有權之可能，則
      出賣人即應負權利瑕疵擔保責任，而盜贓物之善意買受人
      ，其對盜贓物之占有是否喪失，與其對出賣人主張盜贓物
      權利之瑕疵擔保責任，係屬兩事，縱令買受人未喪失盜贓
      物之占有，亦非不得主張權利之瑕疵擔保（最高法院82年
      台上字第700 號判決意旨參照）。
    (二)查原告於97年9 月以64萬元之價格，向被告買受系爭車輛
      及交付價金之事實，業據原告提出汽車買賣契約書之樣本
      、機車原始證明書、完稅證明書、行照及保險證影本各1
      紙為證，且為被告所不爭執，應可採信。而系爭車輛於98
      年1 月10日，遭台中市政府警察局以車體及車身號碼均遭
      變造，係屬贓車為由而查扣中，亦為兩造所不爭，並有台
      中市政府警察局扣押物品收據及目錄影本各1 紙在卷可憑
      （見本院卷第19、20頁），堪可認定。又經本院依職權去
      函台中市政府警察局函查之結果，系爭車輛經電解檢驗後
      結果顯現原車身號碼應為*ZDMH400AB3B008640* ，而疑似
      遭變造為ZDM1 UB5T93B006898，而原車為96年6 月5 日在
      日本千葉縣松戶警察署受理失竊報案3980號，此有台中市
      政府警察局函及其附件在卷可稽（見本院卷第56至70頁）
      ，則系爭車輛應係贓車之事實，亦堪信為真實。
    (三)而原告向被告購買系爭車輛時，曾經監理機關驗車，且檢
      驗結果與行車執照及進口貨物完稅證明書上資料均相符乙
      節，為兩造所不爭，依原告所提出之進口與貨物稅完（免
      ）稅證明書（見本院卷第8 頁）所載，當時系爭車輛過戶
      予原告時，車身號碼即已為疑似變造後之ZDM1UB5T93B006
      898 ，衡情原告應無再為變造之理，堪認原告於買受系爭
      車輛後應無再為變造之事實。
    (四)是以原告既主張係在不知情之情形下，自被告處買受系爭
      車輛，且系爭車輛系屬贓車而經警方依法扣押中，則原告
      就系爭車輛所有權及使用權，非無第三人主張所有權之可
      能，是被告自應負權利之瑕疵擔保。又依上開論述，出賣
      人之權利瑕疵擔保請求權之規定，以第三人對買受人有主
      張權利之可能即為已足，不以買受人實際被追奪為必要，
      本件被告售予原告之重型機車既現為警察機關查扣，又為
      第三人所失竊之贓車，是被告出售予原告之系爭車輛非無
      遭第三人追奪之可能，依前開規定及判決意旨內容，則原
      告主張權利瑕疵擔保規定解除兩造間之買賣契約，並以起
      訴狀繕本送達被告時（即98年3 月27日），即生解除契約
      之效力，是原告主張被告應負權利瑕疵擔保責任，依法有
      據，且不因被告對於瑕疵之發生有無故意或過失而有不同
      。從而，被告所辯原告應負被告是否可歸責事由之舉證責
      任云云，並非可採。
（二）被告所為之同時履行抗辯，有無理由？
    (一)按「契約解除時，當事人雙方回復原狀之義務，除法律另
      有規定或契約另有訂定外，依左列之規定：一、由他方所
      受領之給付物，應返還之。二、受領之給付為金錢者，應
      附加自受領時起之利息償還之。三、受領之給付為勞務或
      為物之使用者，應照受領時之價額，以金錢償還之。四、
      受領之給付物生有孳息者，應返還之。五、就返還之物，
      已支出必要或有益之費用，得於他方受返還時所得利益之
      限度內，請求其返還。六、應返還之物有毀損、滅失或因
      其他事由，致不能返還者，應償還其價額。」、「當事人
      因契約解除而生之相互義務，準用第264 條至第267 條之
      規定。」、「因契約互負債務者，於他方當事人未為對待
      給付前，得拒絕自己之給付。但自己有先為給付之義務者
      ，不在此限。」，民法第259 條、第261 條、第264 條分
      別定有明文。本件原告依上開理由及說明得解除契約，並
      經起訴狀繕本送達被告時，發生解除契約之效力，已如上
      述，而被告依前開規定主張同時履行抗辯，則按民法第25
      9 條、第261 條之規定，契約解除後，當事人雙方互負回
      復原狀之義務，且有同時履行抗辯之適用。準此，原告得
      解除契約後請求被告返還價金，惟尚應負原物即系爭車輛
      返還之責任。
    (二)又系爭車輛雖現今為警察機關查扣中，惟既未遭裁定沒入
      或沒收，則系爭車輛遭查扣，原告應僅為暫時喪失其事實
      上管領力而為間接占有人，嗣系爭車輛經發還予原告後，
      原告即得依民法第259 條第1 款之規定，將受領之系爭車
      輛返還予被告，而履行互負之義務。準此以觀，被告之同
      時履行抗辯，為有理由，應予採認。
六、綜上所述，原告依解除契約回復原狀之法律關係，請求被告
    返還64萬元之買賣價金，為有理由而應予准許。惟被告所為
    同時履行抗辯，亦有理由，已如前述，自應為同時履行之對
    待給付判決；又因原告應於返還系爭車輛後，被告始有給付
    之義務，且亦應於原告返還系爭車輛後，被告始生遲延責任
    ，爰依法判決如主文第一項所示。至原告請求法定遲延利息
    逾主文第一項之部分，即因被告行使同時履行抗辯權而無理
    由，乃予以駁回。
七、本件兩造均陳明願供擔保請准為假執行或免為假執行之宣告
    ，就原告勝訴之部分，經核均無不合，爰判決如主文第四項
    所示。至原告敗訴部分，其假執行之聲請即失所附麗，自應
    一併予以駁回。
八、本件判決之基礎已臻明確，兩造其餘之攻擊或防禦方法及舉
    證，核與判決結果無影響，爰不一一論列，併此敘明。
據上論結，本件原告之訴為一部有理由，一部無理由，爰依民事
訴訟法第79條、第390 條第2 項、第392 條第2 項，判決如主文
。
中    華    民    國    98    年    7     月     2    日
                      民事第六庭法  官  李怡諄
正本係照原本作成。
如不服本判決，應於送達後20日內，向本院提出上訴狀並表明上
訴理由，如於本判決宣示後送達前提起上訴者，應於判決送達後
10日內補提上訴理由書（須附繕本）。
中    華    民    國    98    年    7     月    2     日
                                書記官  陳建琪


司法院資訊處製作；財團法人民間司法改革基金會備份。
